臺灣高等法院民事判決
109年度家上更一字第9號
上  訴  人  鄭安孺  
訴訟代理人  曾肇昌律師
被 上訴 人  鄭清煬  
訴訟代理人  路春鴻律師
上列當事人間確認繼承權不存在事件，上訴人對於中華民國106
年12月27日臺灣新竹地方法院第一審判決（105年度家訴字第58
號）提起上訴，經最高法院發回更審，本院於110年6月23日言詞
辯論終結，判決如下：
    主      文
原判決關於駁回上訴人後開第二項之訴部分，暨訴訟費用之裁判
（除減縮部分外）均廢棄。
確認被上訴人就坐落新竹市○○街○○○○○巷○號淨業院寺廟之管理人
繼任身分不存在。
第一審、第二審（除減縮部分外）及發回前第三審訴訟費用，由
被上訴人負擔。
    事實及理由
一、按第二審訴之變更或追加，非經他造同意不得為之，但擴張
    或減縮應受判決事項之聲明者，不在此限，民事訴訟法第44
    6條第1項、第255條第1項第3款規定甚詳。查本件上訴人上
    訴聲明第2項原為：確認被上訴人就坐落新竹市○○街000巷0
    號淨業院寺廟（下稱淨業院）「鄭如蘭之直系血親卑親屬」
    管理人繼任身分不存在，嗣變更為：確認被上訴人就淨業院
    之管理人繼任身分不存在（本院卷第82、246頁），核屬減
    縮應受判決事項之聲明，且經被上訴人同意（本院卷第247
    頁），應予准許。又本件係兩造就被上訴人是否為雙方先祖
    鄭如蘭所遺財產即淨業院管理人之紛爭事件，業經兩造合意
    由本院以家事訴訟程序審理（本院卷第83頁），均先予敘明
    。
二、上訴人主張：淨業院係伊先祖鄭如蘭於清光緒28年間興建之
    私廟，屬鄭如蘭私人財產，其遺囑將存公、養贍等所有財產
    交由養子即經立為嗣子之訴外人鄭拱辰永久管理，排除其螟
    蛉子鄭神寶及其後代子孫（下稱鄭神寶後代子孫）之管理權
    ，淨業院管理人依慣例均由鄭拱辰及所出子孫（下稱鄭拱辰
    後代子孫）出任，負責管理維護及修繕。伊為鄭拱辰後代子
    孫，已獲推舉為淨業院之第5代管理人，被上訴人為鄭神寶
    螟蛉子鄭宏成之孫，非鄭如蘭直系血親卑親屬，不具繼任淨
    業院管理人之資格，竟以不存在之淨業院信徒大會推舉為由
    ，向主管機關申請登記為該寺廟之管理人，致生管理人之紛
    爭，求為確認被上訴人就淨業院管理人繼任身分不存在之判
    決（原審就上開部分為上訴人敗訴之判決，上訴人聲明不服
    ，提起上訴）。上訴聲明：㈠原判決關於駁回上訴人後開第2
    項之訴部分廢棄；㈡上開廢棄部分，確認被上訴人就淨業院
    之管理人繼任身分不存在。
三、被上訴人則以：鄭拱辰、鄭神寶均為鄭如蘭之養子，皆屬鄭
    如蘭之直系血親卑親屬，同有繼承權。鄭如蘭為淨業院第1
    任管理人，所立再遺囑書（下稱系爭再遺囑）未排除鄭神寶
    之繼承權，雖指定存公、養贍諸款由鄭拱辰管理，惟淨業院
    並非存公或養贍等指定由鄭拱辰管理之範圍，縱該遺囑指定
    鄭拱辰為淨業院第2任管理人，亦未指定其後管理人產生方
    式或僅得由鄭拱辰後代子孫擔任，伊為鄭神寶之後代子孫，
    自得擔任淨業院管理人等語，資為抗辯。答辯聲明：上訴駁
    回。　　
四、按確認之訴非有即受確認判決之法律上利益者，不得提起。
    所謂即受確認判決之法律上利益，係指法律關係之存否不明
    確，當事人主觀上認其在法律上之地位有不安之狀態存在，
    且此種不安之狀態，能以確認判決將之除去者而言，若縱經
    法院判決確認，亦不能除去其不安之狀態者，即難認有受確
    認判決之法律上利益。本件上訴人主張其為淨業院第5代管
    理人，被上訴人不具繼任淨業院管理人之資格，惟以不存在
    之淨業院信徒大會決議向主管機關申請登記為該院管理人等
    情，既為被上訴人所否認，則被上訴人是否具繼任淨業院管
    理人資格之法律關係即屬不明確；參以上訴人向新竹市政府
    申報登記其為淨業院第5代管理人，經新竹市政府以新任負
    責人產生應經全體有繼承權人員同意為由，未予核備，並報
    請內政部釋示，內政部函覆略以：「淨業院管理人之產生方
    式涉及親屬繼承事件，乙○○君及甲○○君等人對於繼承關係各
    有不同主張，爰本案事屬民事親屬繼承爭議，自宜循司法途
    徑解決」等情，經其提出淨業院第5代管理人推舉會議會議
    紀錄、新竹市政府104年12月28日府民禮字第1040189224號
    函、105年1月14日府民禮字第1050021306號函、105年5月10
    日府民禮字第1050074513號函、內政部105年5月17日台內民
    字第1050036532號函為憑（原審卷一第26至27、74、81、90
    、100頁），則上訴人得否繼任該院管理人之私法上地位，
    因被上訴人主張其亦具繼任為管理人之資格，而有受侵害之
    危險，此項危險得以確認判決除去，其提起本件訴訟自有確
    認利益。
五、本院之判斷：
　㈠經查，鄭如蘭為兩造先祖，鄭拱辰、鄭神寶為其於日治時期
    所收養之長男、次男，鄭神寶為螟蛉子；淨業院為鄭如蘭於
    清光緒28年間（即明治35年，西元1902年）為其妻鄭陳潤持
    齋禮佛並奉祭祖先而興建之私廟，該院第一代、第二代管理
    人依序為鄭如蘭、鄭拱辰；上訴人為鄭拱辰後代子孫，被上
    訴人為鄭神寶後代子孫等情，有戶籍謄本、繼承系統表、系
    爭再遺囑、寺廟登記表、寺廟登記證在卷可稽（原審卷一第
    13至25、30至33、148至178、191至282頁、卷四第19頁、外
    放證物三），且為兩造所不爭執（本院卷第181頁），堪信
    真實。
　㈡次查，鄭如蘭於明治41年4月25日訂立遺囑，將其財產中「存
    公」及「養贍」諸款交由鄭拱辰管理，並載「再批明存公祖
    業及園稅查稅等款生息係為年節祭神辰墳墓祭祀及地方科派
    應酬各費用，永遠交拱辰管理，每年度當計算除開費外，若
    有盈餘之項，或作積立金或擴張事業，不許各房人等爭分爭
    輪」等語（外放證物二第2至4、24至25頁）；因其家業財產
    繁多，未及於遺囑逐一載明，嗣於明治41年12月19日再以系
    爭再遺囑書詳列其分配予各房之田地地號及地目，並詳細說
    明：「次男神寶係螟蛉之子，例應酌給衣食不得與長男拱辰
    平分財產，蘭思螟蛉之子猶如己出之子，是以將所有財產除
    抽起存公及養贍諸款外，餘尚剩租谷四阡拾捌石漆斗貳升悉
    作為拱辰神寶對半均分」、「再批明自今而後所有財產概交
    與長男拱辰管理，日後分居之時不許爾等精算賬項」、「再
    批明蘭若佰年後，所有存公及養贍諸產業概歸長男拱辰管理
    以抵地方捐派親友應酬之費，不許各房子孫爭分爭輪，倘有
    盈餘之款，當為公共事業，各房子孫亦不得分配」（原審卷
    一第31至33頁、原審卷二第44至45頁、外放證物三第3至4頁
    ）。依上開遺囑內容，鄭如蘭自其財產抽出部分作為公業財
    產，是為「存公」，另抽出部分作為鄭如蘭夫妻生活費用來
    源，而為「養贍」，並將存公及養贍財產均交鄭拱辰管理，
    至上開由鄭拱辰管理之財產衍生之盈餘款項，因用途係供作
    積立金、擴張事業或公共事業，且經鄭如蘭指示不許各房人
    等爭分爭輪，可知依鄭如蘭真意，係指明將該部分財產作為
    公用，並日後同樣交由鄭拱辰管理。再查，淨業院坐落日治
    時期竹北一堡樹林頭庄283之2番地（即現今之新竹市○○段00
    0地號土地，下稱283之2番地）、同庄277番地（即同段788
    地號土地，下稱277番地），有空照圖、新竹市地政事務所1
    06年10月31日新地登字第1060008136號函及所附人工登記簿
    謄本及土地登記公務用謄本可稽（原審卷三第209頁、卷四
    第21至50頁），亦為兩造所不爭（本院卷第181頁），其中2
    77番地經鄭如蘭以再遺囑列為鄭勤記祭祀公業土地（見原審
    卷二第46至51頁、外放證物三第5至15頁），並指明「永歸
    鄭拱辰管理」，土地收穫之租谷、利谷、園稅、茶稅均作為
    公業財產，以為祭祀應酬之費，盈餘則作為積立金或擴張事
    業，「永遠由管理人鄭拱辰指定，別房不得異議」等語（原
    審卷二第57至58頁、外放證物三第30頁），足見鄭如蘭已於
    系爭再遺囑指明277番地為永歸鄭拱辰管理之奉祭祖先公產
    ，他房子孫不得置喙，坐落該土地上之淨業院為鄭如蘭其妻
    鄭陳潤持齋禮佛並奉祭祖先而興建之私廟，亦由鄭拱辰擔任
    管理人，已如前述（見五、㈠），足徵鄭如蘭確將淨業院及
    坐落土地均交由鄭拱辰及其後代子孫管理，並排除他房子孫
    之管理權。至淨業院坐落之另塊基地即283之2番地係於明治
    42年5月18日始為保存登記，因而鄭如蘭無從於明治41年12
    月19日訂立系爭再遺囑時將之載明並列為公業（見原審卷二
    第43頁、卷三第32頁）；本件自不得僅憑該土地嗣後由鄭拱
    辰及鄭神寶共同辦理繼承登記為由，反推鄭如蘭無將淨業院
    作為存公財產交由鄭拱辰管理之意，被上訴人所辯淨業院坐
    落土地及相鄰土地為鄭神寶後代子孫所繼承乙節，尚難作為
    對其有利認定之依據。又鄭如蘭於其遺囑及再遺囑中所稱「
    存公」財產，乃自其財產中抽出作為公業之產業或金錢，難
    認係以具備生財功能為要件，被上訴人另稱淨業院不具生財
    功能而非鄭如蘭遺囑所稱之「存公」云云，亦乏所據。
　㈢按寺廟管理人之產生，應依章程規定辦理，如章程未規定或
    無章程者，應按該寺廟繼承慣例、傳授習慣辦理，如不能依
    該寺廟之傳授慣例或習慣產生時，可召開信徒大會選舉之。
    查淨業院為由鄭如蘭建立並管理之私廟，未定有組織章程等
    情，為兩造所不爭（本院卷第84、181頁），則依上開說明
    ，淨業院管理人之產生應依繼承慣例辦理，其繼承慣例依系
    爭再遺囑意旨，係鄭如蘭指定由鄭拱辰及其後代子孫繼任，
    已如前述（見五、㈡）；鄭拱辰復以其遺囑指定將淨業院坐
    落之277、283之2番地均遺贈予其子鄭肇基，有鄭拱辰遺囑
    影本可考（見外放證物一第2、61至64頁），自寓有將淨業
    院交由鄭肇基管理之意，上訴人主張淨業院第三代管理人為
    鄭肇基，應屬實在；且依淨業院登記資料及繼承系統表（見
    外放證物四、原審卷一第15頁），75年間以淨業院管理人身
    分申請補辦淨業院寺廟登記之鄭紹棠，亦為鄭拱辰後代子孫
    ，足見自鄭如蘭以降之歷任淨業院管理人均由鄭拱辰及其後
    代子孫繼任，已行之有年，確為其繼承慣例。至鄭紹棠申請
    補辦淨業院寺廟登記時，固於寺廟登記表填載管理人繼承慣
    例為「由鄭如蘭之直系血親卑親屬繼承」等語（見外放證物
    四第40頁），惟觀淨業院於41年8月20日為第一次寺廟登記
    時，其登記證上未有任何關於管理人繼承慣例之記載（見外
    放證物四第28頁、前審卷第151頁），上訴人復自承鄭紹棠
    該等登載內容並非鄭如蘭親自所定之原則（原審卷一第116
    頁），核與被上訴人抗辯該等記載為鄭紹棠自行登載，並非
    慣例等語相符（本院卷第248頁），自難遽以鄭紹棠前述片
    面填載之內容即認為淨業院管理人之繼承慣例。又淨業院41
    年8月20日第一次寺廟登記證上原記載鄭偉成（鄭神寶後代
    子孫）為該院管理人，嗣刪除改為鄭紹棠，有淨業院登記資
    料可參（見外放證物四第28頁、前審卷第151頁），惟斯時
    之申請登記資料已付闕如，無從得知填載鄭偉成復又劃除之
    原因為何，亦難僅憑該業經刪除之記載，即認鄭神寶後代子
    孫亦曾擔任淨業院管理人，而具繼任資格。末查，淨業院管
    理人繼任資格之有無，乃依繼任慣例認定，尚與鄭如蘭遺產
    繼承權之認定有別，被上訴人主張依內政部繼承登記法令補
    充規定第12條第3項規定，淨業院屬鄭如蘭之私產，其直系
    卑親屬包括螟蛉子均有繼承權等節，尚與本件關於淨業院管
    理人繼任資格之認定無涉，併此說明。
  ㈣綜前，淨業院管理人依慣例係由鄭拱辰後代子孫繼任，被上
    訴人為鄭神寶後代子孫，自無繼任該院管理人之資格，上訴
    人主張被上訴人不具淨業院管理人繼任資格，當屬可採。至
    被上訴人是否鄭如蘭直系血親卑親屬，因與本院上開認定無
    涉，爰不贅予論述，附此說明。
六、綜上所述，上訴人請求確認被上訴人就淨業院寺廟之管理人
    繼任身分不存在，自屬正當，應予准許。原審就此部分為上
    訴人敗訴之判決，尚有未洽，上訴意旨指摘原判決該部分不
    當，求予廢棄改判，為有理由，爰由本院廢棄改判如主文第
    2項所示。
七、本件事證已臻明確，兩造其餘之攻擊或防禦方法及所用之證
    據，經本院斟酌後，認為均不足以影響本判決之結果，爰不
    逐一論列，附此敘明。
八、據上論結，本件上訴為有理由，依民事訴訟法第450條、第7
    8條，判決如主文。
中　　華　　民　　國　　110 　年　　7 　　月　　7 　　日
                家事法庭
                  審判長法 官  蕭胤瑮
                        法 官  袁雪華 
                        法 官  楊舒嵐
正本係照原本作成。
如不服本判決，應於收受送達後20日內向本院提出上訴書狀，其
未表明上訴理由者，應於提出上訴後20日內向本院補提理由書狀
（均須按他造當事人之人數附繕本）上訴時應提出委任律師或具
有律師資格之人之委任狀；委任有律師資格者，另應附具律師資
格證書及釋明委任人與受任人有民事訴訟法第466 條之1第1項但
書或第2項所定關係之釋明文書影本。
中　　華　　民　　國　　110 　年　　7 　　月　　7 　　日

                        書記官 常淑慧